臺灣士林地方法院民事判決　　　　　　 99年度簡上字第179號
上　訴　人　陳東盛
訴訟代理人　林辰彥律師
複　代理人　陳琬欣
　　　　　　林傳哲律師
　　　　　　林志揚律師
被　上訴人　陳東發
訴訟代理人　楊士擎律師
上列上列當事人間請求遷讓房屋等事件，上訴人對於中華民國99
年7 月28日本院內湖簡易庭98年度湖簡字第2108號第一審判決提
起上訴，本院於100年3 月15日言詞辯論終結，判決如下：
    主  文
上訴駁回。
第二審訴訟費用由上訴人負擔。
    事實及理由
甲、程序方面：
    按第二審訴之變更或追加，非經他造同意，不得為之，但請
    求之基礎事實同一，或擴張或減縮應受判決事項之聲明者，
    ，不在此限，民事訴訟法第446 條第1 項、第255 條第1 項
    第2 款、第3 款分別定有明文。上開規定依民事訴訟法第43
    6 條之1 第3 項規定，於簡易訴訟第二審訴訟程序亦準用之
    。查本件上訴人於原審依民法第767 條、第179 條、第962
    條及契約之法律關係提起先位之訴，訴請「(一)被告應將如附
    件複丈成果圖所示代號A 紅色斜線區域其一樓範圍（坐落臺
    北市○○區○○段三小段317 與317 之1 地號、面積51平方
    公尺，下稱系爭房屋）遷讓返還予原告。(二)被告應給付原告
    新臺幣（下同）210 萬元，暨自民國98年5 月15日起至返還
    系爭房屋之日止，按每月租金3 萬5 千元計算之不當得利。
    」；復以伊為臺北市○○區○○段三小段317 地號土地所有
    人及同小段317 之1 地號土地之共有人，而依民法第767 條
    、第179 條之規定提起備位之訴，訴請「(一)被告應將如附件
    複丈成果圖所示代號A 紅色斜線區域建物其一樓範圍之土地
    ，遷讓返還予原告及其他共有人。(二)被告應給付原告210 萬
    元，暨自民國98年5 月15日起至返還系爭房屋之日止，按每
    月租金3 萬5 千元」。嗣原審為上訴人全部敗訴之判決，上
    訴人不服，提起上訴後於99年12月8 日具狀撤回備位之訴之
    上訴，並將將先位之訴之請求權變更為民法第179 條、第96
    2 條，所為訴之變更，揆諸前開法條規定，自應予准許，另
    撤回備位之訴部分已告確定。
乙、實體方面：
一、上訴人起訴主張：門牌號碼臺北市○○區○○街23號建物（
    下稱23號店面）為訴外人即兩造之父陳萬財所有，陳萬財並
    在該址經營東承商店，嗣陳萬財購入臺北市○○區○○街21
    -1號房屋（下稱21-1號房屋）後，將21-1號房屋右側即系爭
    房屋供作東承商店之倉庫使用，之後陳萬財將系爭房屋贈與
    給伊，由伊取得系爭房屋之占有及事實上處分權。而伊見被
    上訴人退伍後無工作，在陳萬財之斡旋下，且考慮伊在入伍
    期間確實需要人手經營東承商店，伊遂同意由被上訴人經營
    、使用東承商店，惟被上訴人於伊退伍後卻藉口不返還系爭
    房屋，其占有系爭房屋以經營東承商店，乃無法律上之原因
    ，獲得營業之利潤及免付租金之利益。爰依民法第962 條及
    第179 條之規定，請求被上訴人遷讓返還系爭房屋，並給付
    不當得利等語。
二、被上訴人則以：無證據證明陳萬財有將系爭房屋贈與上訴人
    ，且系爭房屋係作為兩造之母陳王配經營之東承商店使用，
    伊受僱於陳王配，僅為占有輔助人，並非系爭房屋之占有人
    ，上訴人請求伊遷讓返還系爭房屋及給付不當得利，均無理
    由等語，資為抗辯。
三、原審為上訴人敗訴之判決，上訴人不服，並聲明：(一)原判決
    廢棄。(二)被上訴人應將系爭房屋遷讓返還予上訴人。(三)被上
    訴人應給付上訴人210 萬元，暨自98年5 月15日起至返還系
    爭房屋之日止，按每月租金3 萬5 千元計算之不當得利。被
    上訴人則聲明：駁回上訴。
四、得心證之理由：
    本件上訴人主張為系爭房屋之占有人及事實上處分權人，以
    及被上訴人無權占有系爭房屋以經營東承商店云云，已為被
    上訴人所否認，並以前開情詞置辯。是本件之爭點為：(一)上
    訴人依占有物返還請求權，請求被上訴人返還系爭房屋，有
    無理由？(二)上訴人主張對上訴人有不當得利返還請求權，有
    無理由？可請求之數額若干？茲論述如下：
  (一)按民法上占有物返還請求權之行使，以占有人之占有被侵奪
    為要件，觀於民法第962 條之規定而自明。所謂占有之侵奪
    ，係指違反占有人之意思，以積極之不法行為將占有物之全
    部或一部移入自己之管領而言（最高法院83年度台上字第23
    11號判決要旨參照）。又占有妨害排除請求權之行使，該妨
    害須現仍存在，並自始即評價為「妨害」之行為，否則不得
    本於占有之妨害，請求除去。次按請求回復占有物之訴，應
    以現在占有該物之人為被告，如非現在占有該物之人，要不
    得本於回復占有物請求權，對之請求回復其物（最高法院44
    年台上字第165 號判例要旨參照）。查本件上訴人既主張被
    上訴人占用系爭房屋以經營東承商店，是基於上訴人之同意
    ，自難認被上訴人有何侵奪或妨害上訴人占有之情形。況查
    ，被上訴人並非系爭房屋之占有人（詳後述），則上訴人依
    民法962 條之規定，請求被上訴人遷讓返還系爭房屋，並無
    理由。
  (二)次按受僱人、學徒或基於其他類似之關係，受他人之指示，
    而對於物有管領之力者，僅該他人為占有人，民法第942 條
    定有明文。關於上訴人主張被上訴人占有系爭房屋以經營東
    承商店乙節，已為被上訴人所否認，並辯稱：系爭房屋所在
    之東承商店為陳王配所經營，伊係受僱於陳王配，僅為占有
    輔助人等語。雖上訴人提出被上訴人所不否認之95年2 月26
    日之同意書影本1 紙（下稱系爭同意書）、95年3 月14日之
    字據影本1 紙（下稱系爭字據）及訴外人為騰商行出具之貨
    款簽認單影本2 紙為佐（本院卷第21、22、82頁）。然查，
    東承商店自61年間即登記為獨資商號，負責人迄今仍為陳王
    配，業據被上訴人提出臺北市政府北市建一商號（61）字第
    0753 69 號營利事業登記證影本1 紙為佐（湖簡卷第26頁）
    ，堪信為真正。再參酌證人即兩造之姐陳惠美於本院證述：
    「系爭同意書記載結束玉成街21（即21-1號房屋，下同）、
    23號店面之營業，是因為陳東發有幫父母親在21、23店面做
    生意，而陳東盛要陳東發不要幫忙店面的生意；系爭字據記
    載結束東承商店不再營業，是因為如果陳東發不再幫忙東承
    商店，父母就可以休息」、「陳東發退伍後有在工廠做了幾
    年，但詳細時間伊不記得，後來就回去幫忙，是伊媽媽因為
    忙不過來要他回去幫忙。陳東盛對於陳東發後來回去東承商
    店幫忙，並沒有表示不同意。陳東發在東承商店幫忙是有領
    薪水，但金額伊不清楚是由父母親決定。」等語（本院卷第
    68頁背面至第70頁），以及證人陳王配於原審證稱：「雜貨
    店是伊在經營，伊先生退休後就一起作，陳東發退伍後，伊
    等愈來愈沒有辦法應付粗重之工作，就要陳東發幫忙作，視
    生意好壞，按月發薪水給陳東發，雜貨店62年開店時就登記
    在伊名下，雜貨店之進貨是請陳東發幫忙處理，貨款則是由
    伊支付」等語（湖簡卷第65頁背面、第66頁及背面），足認
    被上訴人雖在系爭房屋所在之東承商店工作及處理東承商店
    進出貨之事宜，但顯非為自己而占有系爭房屋，應屬陳王配
    之占有輔助人，則上訴人主張被上訴人為系爭房屋之占有人
    ，尚不可採。因此，上訴人依民法第179 條之規定，請求被
    上訴人給付占有系爭房屋之不當得利，亦無理由。
五、綜上所述，被上訴人並無侵奪或妨害上訴人占有之情形，且
    被上訴人亦非系爭房屋之占有人。從而，上訴人依民法第96
    2 條及第179 條之規定，請求被上訴人遷讓返還系爭房屋，
    並給付不當得利，均無理由，應予駁回，原審為上訴人敗訴
    之判決，核無違誤，上訴意旨指摘原判決不當，求予廢棄改
    判，為無理由，應駁回其上訴。
六、據上論結，本件上訴為無理由，依民事訴訟法第436 條之1
    第3 項、第449 條第1 項、第78條，判決如主文。
中    華    民    國   100    年    4     月    8     日
                 民事第一庭   審判長法  官  俞慧君
                                    法  官  陳梅欽
                                    法  官  林政佑
以上正本係照原本作成。
本判決不得上訴。
中    華    民    國   100    年    4     月    11    日
                                    書記官  蔡岳霖